```{r}
#| results: "asis"
#| echo: false
source("_common.R")
```

# Szükséges csomagok

Az első lépésben telepítenünk kell a `{ggplot2}` csomagot. Ezt a következő paranccsal tehetjük meg:

```{r}
#| eval: false

# ggplot2 csomag telepítése
install.packages("ggplot2") 
```


Az ábrák létrehozása során minimális adatmanipulációra is szükségünk lehet. Ezt a `{tidyverse}` csomag segítségével végezhetjük el. Telepítsük ezt a csomagot is a következő paranccsal:

```{r}
#| eval: false

# a tidyverse csomag telepítése
install.packages("tidyverse") 
```


Az ábrák létrehozását minden esetben az adatok beolvasása előzi meg. Az adatok beolvasására a `{rio}` csomagot használjuk. Telepítsük ezt a csomagot is a következő paranccsal:

```{r}
#| eval: false

# a rio csomag telepítése
install.packages("rio") 
```

További csomagok telepítésére is szükség van:

```{r}
#| eval: false

# ggk4x csomag a normális eloszlás sűrűségfüggvényének kirajzolásához
install.packages("ggh4x") 
# jmv csomag a jamovi elemzések futtatásához
install.packages("jmv") 
# GGally csomag a az oszlopdiagramok helyes megjelenítéséhez
install.packages("GGally")
```

Amennyiben szeretnénk kipróbálni a jegyzetben lévő R sorokat, használjuk a következő R parancsot, amely létrehozza azt az adatbázist, amelyet a jegyzetben használunk:

```{r}
#| eval: false

rio::export(MASS::survey, "adat/survey.xlsx")
```
