```{r}
#| results: "asis"
#| echo: false
source("_common.R")
```

# Dobozdiagram

## Dobozdiagram 1 faktorral

::: callout-note
## Feladat

A `survey.xlsx` 237 egyetemista adatát tartalmazza. A `Pulse` változó a pulzust tartalmazza. Készítsünk dobozdiagramot a pulzus változóra a dohányzási szokás figyelembevételével (`Smoke` változó).
:::

### Adatok beolvasása

Elvégezzük az adatok beolvasását a `survey.xlsx` fájlból. Ha az adatok SPSS `.sav` formátumban állnak rendelkezésre, akkor a beolvasás ugyanígy történik.

```{r}
# Adatok beolvasása
d <- rio::import(file = "adat/survey.xlsx")
```

### Előkészítés

Elképzelhető, hogy adataink közvetlenül a beolvasás után még nincsenek elemezhető állapotban. Néhány előkészítő lépést most valóban el kell végeznünk, de ez nem minden adatbázis esetén szükséges:

-   a dohányzási szokásokat tartalmazó változó (`Smoke`) ordinális, így faktorrá kell alakítanunk
-   rendezzük az ordinálissá alakított `Smoke` változó szintjeit a természetes sorrendbe.

```{r}
library(tidyverse)
# faktorrá alakítás
d$Smoke <- factor(d$Smoke, ordered = T)   
# faktor szintjeinek rendezése
d$Smoke <- forcats::fct_relevel(d$Smoke, "Never", "Occas", "Regul", "Heavy")
```

### Elemzés

Leíró statisztikai elemzés segítségével megnézzük, hogy milyen értékek ábrázolását fogjuk elvégezni.

```{r}
# leíró statisztikai mutatók a jmv csomag segítségével
jmv::descriptives(data = d,
                  vars = "Pulse",
                  split = "Smoke")
```

### Publikációkész ábra

Elkészítjük a publikációkész ábrát.

```{r}
#| tidy: FALSE

# ggplot2 csomagok betöltése
library(ggplot2)

# a p1 objektuma rajzolunk
p1 <- ggplot(data=d, aes(x=Smoke, y=Pulse)) + 
        # dobozdiagram kirajzolása
        geom_boxplot(fill="#DCDCDC") + 
        # az x tengely beállítása
        scale_x_discrete(na.translate = FALSE, 
                         labels=c(Never="Soha", 
                                  Occas="Alkalmi", 
                                  Regul="Rendszeres",
                                  Heavy="Erős")) + 
        # feliratok hozzáadása
        labs(x = "Dohányzás", y = "Pulzus") +
        # fekete-fehér stílus hozzáadása
        theme_bw()

# p1 # a p1 ábra kirajzolása

# a p1 ábra mentése
ggsave("output/kep/dobozdiagram_01.png", plot = p1, 
       units = "in", width = 6, height = 6*0.6, dpi = 300, scale = 0.8)
```

```{r}
#| fig.width: 5
#| fig.asp: 0.5
#| out.width: '58%'
#| fig.align: center

p1 # a p1 ábra kirajzolása a képernyőre
```

## Dobozdiagram 2 faktorral

::: callout-note
## Feladat

A `survey.xlsx` 237 egyetemista adatát tartalmazza. A `Pulse` változó a pulzust tartalmazza. Készítsünk dobozdiagramot a pulzus változóra a dohányzási szokás (`Smoke` változó) és a nem (`Sex`) figyelembevételével.
:::

### Adatok beolvasása

Elvégezzük az adatok beolvasását a `survey.xlsx` fájlból. Ha az adatok SPSS `.sav` formátumban állnak rendelkezésre, akkor a beolvasás ugyanígy történik.

```{r}
# Adatok beolvasása
d <- rio::import(file = "adat/survey.xlsx")
```

### Előkészítés elemzésre

Elképzelhető, hogy adataink közvetlenül a beolvasás után még nincsenek elemezhető állapotban. Néhány előkészítő lépést most valóban el kell végeznünk, de ez nem minden adatbázis esetén szükséges:

-   a nem változó (`Sex`) nominális, így faktorrá kell alakítanunk,
-   a dohányzási szokásokat tartalmazó változó (`Smoke`) ordinális, így faktorrá kell alakítanunk,
-   rendezzük az ordinálissá alakított `Smoke` változó szintjeit a természetes sorrendbe,
-   azokkal a személyekkel nem szeretnénk elemzést végezni, akiknek nincs megadva a nemük, így ezeket a sorokat kiszűrjük az adatbázisból.

```{r}
library(tidyverse)
# faktorrá alakítás
d$Sex <- factor(d$Sex)       
# faktorrá alakítás
d$Smoke <- factor(d$Smoke)
# faktor szintjeinek rendezése
d$Smoke <- forcats::fct_relevel(d$Smoke, "Never", "Occas", "Regul", "Heavy")
# kiszűrjük azokat a személyeket,akiknek nincs megadva a nemük
d <- d |> dplyr::filter(!is.na(Sex))
```

### Elemzés

Leíró statisztikai elemzés segítségével megnézzük, hogy milyen értékek ábrázolását fogjuk elvégezni.

```{r}
# leíró statisztikai mutatók a jmv csomag segítségével
library(jmv)
jmv::descriptives(data = d,
                  vars = "Pulse",
                  split = c("Smoke","Sex"))
```

### Publikációkész ábra - 1.

Elkészítjük a publikációkész ábrát. Itt azt a megoldást választottuk, hogy a nem (`Sex`) szerint kettébontjuk az ábrát.

```{r}
#| tidy: FALSE
 
# ggplot2 csomagok betöltése
library(ggplot2)

# a p1 objektuma rajzolunk
p1 <- ggplot(data=d, aes(x=Smoke, y=Pulse)) +
        # dobozdiagram kirajzolása
        geom_boxplot(fill="#DCDCDC") + 
        # az x tengely beállítása
        scale_x_discrete(na.translate = FALSE, 
                         labels=c(Never="Soha", 
                                  Occas="Alkalmi", 
                                  Regul="Rendszeres",
                                  Heavy="Erős")) + 
        # feliratok hozzáadása
        labs(x = "Dohányzás", y = "Pulzus") +
        # panelekre osztjuk a rajzterületet a nem változó alapján
        facet_wrap(~ Sex, nrow = 1, 
                   labeller = labeller(Sex=c(Female="Nő", Male="Férfi"))) +
        # fekete-fehér stílus hozzáadása
        theme_bw()

# p1 # a p1 ábra kirajzolása

# a p1 ábra mentése
ggsave("output/kep/dobozdiagram_02.png", plot = p1, 
       units = "in", width = 7, height = 7*0.5, dpi = 300, scale = 0.8)
```

```{r}
#| fig.width: 5.1
#| fig.asp: 0.5
#| out.width: '68%'
#| fig.align: center

p1 # a p1 ábra kirajzolása a képernyőre
```


### Publikációkész ábra - 2.

Elkészítjük a publikációkész ábrát. Itt egyetlen ábrán jelenítjük meg a dohányzási szokásokat és a nemeket.

```{r}
#| tidy: FALSE
 
# ggplot2 csomagok betöltése
library(ggplot2)

# a p1 objektuma rajzolunk
p1 <- ggplot(data=d, aes(x=Smoke, y=Pulse, fill=Sex)) +
        # dobozdiagram kirajzolása
        geom_boxplot() + 
        # az x tengely beállítása
        scale_x_discrete(na.translate = FALSE, 
                         labels=c(Never="Soha", 
                                  Occas="Alkalmi", 
                                  Regul="Rendszeres",
                                  Heavy="Erős")) + 
        # a kitöltés (fill) paraméterek beálltása
        scale_fill_manual(values = c("#DCDCDC", "#A9A9A9"),
                          label=c(Female="Nő", Male="Férfi")) +
        # feliratok hozzáadása
        labs(x = "Dohányzás", y = "Pulzus", fill="Nem") +
        # fekete-fehér stílus hozzáadása
        theme_bw() +
        # a jelmagyarázat pozíciójának beállítása
        theme(legend.position = "top")

# p1 # a p1 ábra kirajzolása

# a p1 ábra mentése
ggsave("output/kep/dobozdiagram_03.png", plot = p1, 
       units = "in", width = 6, height = 6*0.6, dpi = 300, scale = 0.8)
```

```{r}
#| fig.width: 4
#| fig.asp: 0.6
#| out.width: '58%'
#| fig.align: center

p1 # a p1 ábra kirajzolása a képernyőre
```
