```{r}
#| results: "asis"
#| echo: false
source("_common.R")
```

# Oszlopdiagram

## Egydimenziós oszlopdiagram

::: callout-note
## Feladat

A `survey.xlsx` 237 egyetemista adatát tartalmazza.  A `Smoke` változó a dohányzásra vonatkozó kérdésre adott válaszokat tartalmazza. Rajzoljuk meg a dohányzási szokás eloszlását. Jellemezzük az eloszlást leíró, számszerű értékekkel is.
:::

### Adatok beolvasása

Elvégezzük az adatok beolvasását a `survey.xlsx` fájlból. Ha az adatok SPSS `.sav` formátumban állnak rendelkezésre, akkor a beolvasás ugyanígy történik.

```{r}
# Adatok beolvasása
d <- rio::import(file = "adat/survey.xlsx")
```


### Előkészítés

Elképzelhető, hogy adataink közvetlenül a beolvasás után még nincsenek elemezhető állapotban. Néhány előkészítő lépést most valóban el kell végeznünk, de ez nem minden adatbázis esetén szükséges:

-   a dohányzási szokásokat tartalmazó változó (`Smoke`) ordinális, így faktorrá kell alakítanunk,
-   rendezzük az ordinálissá alakított `Smoke` változó szintjeit a természetes sorrendbe.

```{r}
library(tidyverse)
# faktorrá alakítás
d$Smoke <- factor(d$Smoke, ordered = T)   
# faktor szintjeinek rendezése
d$Smoke <- forcats::fct_relevel(d$Smoke, "Never", "Occas", "Regul", "Heavy")
```

### Elemzés

Leíró statisztikai elemzés segítségével megnézzük, hogy milyen értékek ábrázolását fogjuk elvégezni.

```{r}
# leíró statisztikai mutatók a jmv csomag segítségével
jmv::descriptives(data = d,
                  vars = "Smoke",
                  freq = TRUE)
```

### Publikációkész ábra - 1.

Elkészítjük a publikációkész ábrát. Most olyan megjelenítést választottunk, amelyben **az egyes kategóriák abszolút gyakoriságát jelenítjük meg**.

```{r}
#| tidy: FALSE

# ggplot2 csomagok betöltése
library(ggplot2)

# a p1 objektuma rajzolunk
p1 <- ggplot(data=d, aes(x=Smoke)) + 
        # oszlopdiagram kirajzolása
        geom_bar(fill="#dcdcdc", col="#2e2e2e") + 
        # az x tengely beállítása
        scale_x_discrete(na.translate = FALSE, 
                         labels=c(Never="Soha", 
                                  Occas="Alkalmi", 
                                  Regul="Rendszeres",
                                  Heavy="Erős")) + 
        # gyakoriságok megjelenítése
        geom_text(stat = "count", size=2.6,
                  aes(label = after_stat(count)), vjust = -0.5) +
        # az y tengely láthatóságának beállítása
        coord_cartesian(ylim = c(0, 200)) +
        # feliratok hozzáadása
        labs(x = "Dohányzás", y = "Gyakoriság") +
        # fekete-fehér stílus hozzáadása
        theme_bw()

# p1 # a p1 ábra kirajzolása

# a p1 ábra mentése
ggsave("output/kep/oszlopdiagram_01.png", plot = p1, 
       units = "in", width = 6, height = 6*0.6, dpi = 300, scale = 0.8)
```


```{r}
#| fig.width: 4.1
#| fig.asp: 0.8
#| out.width: '65%'
#| fig.align: center

p1 # a p1 ábra kirajzolása a képernyőre
```



### Publikációkész ábra - 2.

Újabb ábrát készítünk. Most olyan megjelenítést választottunk, amelyben **az egyes kategóriák százalékos relatív gyakoriságát jelenítjük meg**.

```{r}
#| tidy: FALSE

# ggplot2 csomagok betöltése
library(ggplot2)

# a p1 objektuma rajzolunk
p1 <- ggplot(data=d, aes(x=Smoke, y=after_stat(count/sum(count)))) + 
        # oszlopdiagram kirajzolása
        geom_bar(fill="#dcdcdc", col="#2e2e2e") + 
        # az x tengely beállítása
        scale_x_discrete(na.translate = FALSE, 
                         labels=c(Never="Soha", 
                                  Occas="Alkalmi", 
                                  Regul="Rendszeres",
                                  Heavy="Erős")) + 
        # százalékos gyakoriságok megjelenítése
        geom_text(stat = "count", vjust = -0.5, size=2.6,
                  aes(label = 
                        scales::percent(after_stat(count/sum(count)),
                                        decimal.mark = ",", 
                                        accuracy = 0.1))) +
        # feliratok hozzáadása
        labs(x = "Dohányzás", y = "Százalékos gyakoriság") +
        # y tengely formázása
        scale_y_continuous(labels = scales::percent) +
        # az y tengely láthatóságának beállítása
        coord_cartesian(ylim = c(0, 1)) +
        # fekete-fehér stílus hozzáadása
        theme_bw()

# p1 # a p1 ábra kirajzolása

# a p1 ábra mentése
ggsave("output/kep/oszlopdiagram_02.png", plot = p1, 
       units = "in", width = 6, height = 6*0.6, dpi = 300, scale = 0.8)
```


```{r}
#| fig.width: 4.1
#| fig.asp: 0.8
#| out.width: '65%'
#| fig.align: center

p1 # a p1 ábra kirajzolása a képernyőre
```


## Kétdimenziós oszlopdiagram

::: callout-note
## Feladat

A `survey.xlsx` 237 egyetemista adatát tartalmazza.  A `Smoke` változó a dohányzásra vonatkozó kérdésre adott válaszokat tartalmazza. A `Sex` változó a nemet tartalmazza. Rajzoljuk meg a dohányzási szokás és a nem kapcsolatát. Jellemezzük az eloszlást leíró, számszerű értékekkel is.
:::

### Adatok beolvasása

Elvégezzük az adatok beolvasását a `survey.xlsx` fájlból. Ha az adatok SPSS `.sav` formátumban állnak rendelkezésre, akkor a beolvasás ugyanígy történik.

```{r}
# Adatok beolvasása
d <- rio::import(file = "adat/survey.xlsx")
```


### Előkészítés

Elképzelhető, hogy adataink közvetlenül a beolvasás után még nincsenek elemezhető állapotban. Néhány előkészítő lépést most valóban el kell végeznünk, de ez nem minden adatbázis esetén szükséges:

-   a nem változó (`Sex`) nominális, így faktorrá kell alakítanunk,
-   a dohányzási szokásokat tartalmazó változó (`Smoke`) ordinális, így faktorrá kell alakítanunk,
-   rendezzük az ordinálissá alakított `Smoke` változó szintjeit a természetes sorrendbe,
-   azokkal a személyekkel nem szeretnénk elemzést végezni, akiknek nincs megadva a nemük, vagy nem ismerjük a dohányzási szokásukat, így ezeket a sorokat kiszűrjük az adatbázisból.

```{r}
library(tidyverse)
# faktorrá alakítás
d$Sex <- factor(d$Sex)       
# faktorrá alakítás
d$Smoke <- factor(d$Smoke)
# faktor szintjeinek rendezése
d$Smoke <- forcats::fct_relevel(d$Smoke, "Never", "Occas", "Regul", "Heavy")
# kiszűrjük azokat a személyeket,akiknek nincs megadva a nemük vagy a dohányzási szokásuk
d <- d |> dplyr::filter(!is.na(Sex) & !is.na(Smoke))
```

### Elemzés

Leíró statisztikai elemzés segítségével megnézzük, hogy milyen értékek ábrázolását fogjuk elvégezni.

```{r}
# leíró statisztikai mutatók a jmv csomag segítségével
jmv::descriptives(data = d,
                  vars = "Smoke",
                  splitBy = "Sex",
                  freq = TRUE)
```


```{r}
# leíró statisztikai mutatók a jmv csomag segítségével
jmv::contTables(data = d,
                rows = "Sex",
                cols = "Smoke",
                pcRow = T, pcCol = T, pcTot = T)
```

### Publikációkész ábra - 1.

Elkészítjük az ábrát. Most olyan megjelenítést választottunk, amelyben **az egyes kategóriák abszolút gyakoriságát jelenítjük meg**. Az x tengelyen jelenítjük meg a dohányzási szokásokat, a kitöltés paraméterrel a nemeket különböztetjük meg, és az azonos dohányzási kategóriához tartozó gyakoriságokat **egymásra halmozzuk**.

```{r}
#| tidy: FALSE

# ggplot2 csomagok betöltése
library(ggplot2)

# a p1 objektuma rajzolunk
p1 <- ggplot(data=d, aes(x=Smoke, fill=Sex)) + 
        # oszlopdiagram kirajzolása
        geom_bar(col="#2e2e2e", position="stack") + 
        # az x tengely beállítása
        scale_x_discrete(na.translate = FALSE, 
                         labels=c(Never="Soha", 
                                  Occas="Alkalmi", 
                                  Regul="Rendszeres",
                                  Heavy="Erős")) + 
        # a kitöltés (fill) paraméterek beálltása
        scale_fill_manual(values = c("#D9D9D9", "#A9A9A9"),
                          label=c(Female="Nő", Male="Férfi")) +
        # gyakoriságok megjelenítése
        geom_text(stat = "count", size=2.6,
                  aes(label = after_stat(count)), 
                  position = position_stack(vjust = 0.5)) +
        # feliratok hozzáadása
        labs(x = "Dohányzás", y = "Gyakoriság", fill="Nem") +
        # fekete-fehér stílus hozzáadása
        theme_bw()

# p1 # a p1 ábra kirajzolása

# a p1 ábra mentése
ggsave("output/kep/oszlopdiagram_03.png", plot = p1, 
       units = "in", width = 6, height = 6*0.6, dpi = 300, scale = 0.8)
```


```{r}
#| fig.width: 4.1
#| fig.asp: 0.7
#| out.width: '65%'
#| fig.align: center

p1 # a p1 ábra kirajzolása a képernyőre
```


### Publikációkész ábra - 2.

Újabb publikációkész ábrát készítünk. Most is olyan megjelenítést választottunk, amelyben **az egyes kategóriák abszolút gyakoriságát jelenítjük meg**. Az x tengelyen azonban a nemeket jelenítjük meg, a kitöltés paraméterrel a dohányzási szokásokat különböztetjük meg, és az azonos nemhez tartozó gyakoriságokat **egymásra halmozzuk**.

```{r}
#| tidy: FALSE

# ggplot2 csomagok betöltése
library(ggplot2)

# a p1 objektuma rajzolunk
p1 <- ggplot(data=d, aes(x=Sex, fill=Smoke)) + 
        # oszlopdiagram kirajzolása
        geom_bar(col="#2e2e2e", position="stack") + 
        # az x tengely beállítása
        scale_x_discrete(labels=c(Female="Nő", Male="Férfi")) + 
        # a kitöltés (fill) paraméterek beálltása
        scale_fill_manual(values = c("#E9E9E9", "#C9C9C9", "#A9A9A9", "#898989"),
                          na.translate = FALSE, 
                          labels=c(Never="Soha", 
                                   Occas="Alkalmi", 
                                   Regul="Rendszeres",
                                   Heavy="Erős")) + 
        # gyakoriságok megjelenítése  
        geom_text(stat = "count", size=2.6,
                  aes(label = after_stat(count)), 
                  position = position_stack(vjust = 0.5)) +
        # feliratok hozzáadása
        labs(x = "Nem", y = "Gyakoriság", fill="Dohányzás") +
        # fekete-fehér stílus hozzáadása
        theme_bw()

# p1 # a p1 ábra kirajzolása

# a p1 ábra mentése
ggsave("output/kep/oszlopdiagram_04.png", plot = p1, 
       units = "in", width = 6, height = 6*0.6, dpi = 300, scale = 0.8)
```


```{r}
#| fig.width: 4.1
#| fig.asp: 0.7
#| out.width: '65%'
#| fig.align: center

p1 # a p1 ábra kirajzolása a képernyőre
```


### Publikációkész ábra - 3.

Elkészítjük a publikációkész ábrát. Most olyan megjelenítést választottunk, amelyben **az egyes kategóriák abszolút gyakoriságát jelenítjük meg**. Az x tengelyen jelenítjük meg a dohányzási szokásokat, a kitöltés paraméterrel a nemeket különböztetjük meg és **egymás melletti oszlopokba** írjuk őket.

```{r}
#| tidy: FALSE

# ggplot2 csomagok betöltése
library(ggplot2)

# a p1 objektuma rajzolunk
p1 <- ggplot(data=d, aes(x=Smoke, fill=Sex)) + 
        # oszlopdiagram kirajzolása
        geom_bar(col="#2e2e2e", position="dodge") + 
        # az x tengely beállítása
        scale_x_discrete(na.translate = FALSE, 
                         labels=c(Never="Soha", 
                                  Occas="Alkalmi", 
                                  Regul="Rendszeres",
                                  Heavy="Erős")) + 
        # a kitöltés (fill) paraméterek beálltása
        scale_fill_manual(values = c("#D9D9D9", "#A9A9A9"),
                          label=c(Female="Nő", Male="Férfi")) +
        # gyakoriságok megjelenítése
        geom_text(stat = "count", size=2.6,
                  aes(label = after_stat(count)), 
                  position=position_dodge(width=0.95), vjust=-0.4) +
        # feliratok hozzáadása
        labs(x = "Dohányzás", y = "Gyakoriság", fill="Nem") +
        # y tengely láthatóságának beállítása
        coord_cartesian(ylim = c(0, 110)) +
        # fekete-fehér stílus hozzáadása
        theme_bw()

# p1 # a p1 ábra kirajzolása

# a p1 ábra mentése
ggsave("output/kep/oszlopdiagram_05.png", plot = p1, 
       units = "in", width = 6, height = 6*0.6, dpi = 300, scale = 0.8)
```


```{r}
#| fig.width: 5.1
#| fig.asp: 0.5
#| out.width: '68%'
#| fig.align: center

p1 # a p1 ábra kirajzolása a képernyőre
```


### Publikációkész ábra - 4.

Elkészítjük a publikációkész ábrát. Most olyan megjelenítést választottunk, amelyben **az egyes kategóriák abszolút gyakoriságát jelenítjük meg**. Az x tengelyen jelenítjük meg a nemeket, a kitöltés paraméterrel a dohányzási szokásokat különböztetjük meg és **egymás melletti oszlopokba** írjuk őket.

```{r}
#| tidy: FALSE

# ggplot2 csomagok betöltése
library(ggplot2)

# a p1 objektuma rajzolunk
p1 <- ggplot(data=d, aes(x=Sex, fill=Smoke)) + 
        # oszlopdiagram kirajzolása
        geom_bar(col="#2e2e2e", position="dodge") + 
        # az x tengely beállítása
        scale_x_discrete(labels=c(Female="Nő", Male="Férfi")) + 
        # a kitöltés (fill) paraméterek beálltása
        scale_fill_manual(values = c("#E9E9E9", "#C9C9C9", "#A9A9A9", "#898989"),
                          na.translate = FALSE, 
                          labels=c(Never="Soha", 
                                   Occas="Alkalmi", 
                                   Regul="Rendszeres",
                                   Heavy="Erős")) + 
        # gyakoriságok megjelenítése
        geom_text(stat = "count", size=2.6,
                  aes(label = after_stat(count)), 
                  position=position_dodge(width=0.95), vjust=-0.4) +
        # y tengely láthatóságának beállítása
        coord_cartesian(ylim = c(0, 110)) +
        # feliratok hozzáadása
        labs(x = "Nem", y = "Gyakoriság", fill="Dohányzás") +
        # fekete-fehér stílus hozzáadása
        theme_bw()

# p1 # a p1 ábra kirajzolása

# a p1 ábra mentése
ggsave("output/kep/oszlopdiagram_06.png", plot = p1, 
       units = "in", width = 6, height = 6*0.6, dpi = 300, scale = 0.8)
```


```{r}
#| fig.width: 5.1
#| fig.asp: 0.5
#| out.width: '68%'
#| fig.align: center

p1 # a p1 ábra kirajzolása a képernyőre
```



### Publikációkész ábra - 5.

Elkészítjük a publikációkész ábrát. Most olyan megjelenítést választottunk, amelyben **az egyes kategóriák százalékos relatív gyakoriságát jelenítjük meg a teljes mintára vonatkoztatva (a megjelenített százalékos értékek összege 100%)**. Az x tengelyen jelenítjük meg a dohányzási szokásokat, a kitöltés paraméterrel a nemeket különböztetjük meg, és az azonos dohányzási kategóriába tartozó százalékos gyakoriságokat **egymásra halmozzuk**.

```{r}
#| tidy: FALSE

# ggplot2 csomagok betöltése
library(ggplot2)

# a p1 objektuma rajzolunk
p1 <- ggplot(data=d, aes(x=Smoke, fill=Sex, y=after_stat(count/sum(count)))) + 
        # oszlopdiagram kirajzolása
        geom_bar(col="#2e2e2e", position="stack") + 
        # az x tengely beállítása
        scale_x_discrete(na.translate = FALSE, 
                         labels=c(Never="Soha", 
                                  Occas="Alkalmi", 
                                  Regul="Rendszeres",
                                  Heavy="Erős")) + 
        # a kitöltés (fill) paraméterek beálltása
        scale_fill_manual(values = c("#D9D9D9", "#A9A9A9"),
                          label=c(Female="Nő", Male="Férfi")) +
        # százalékos gyakoriságok megjelenítése
        geom_text(stat = "count", size=2.6,
                  position = position_stack(vjust = 0.5),
                  aes(label = 
                        scales::percent(after_stat(count/sum(count)),
                                        decimal.mark = ",", 
                                        accuracy = 0.1))) +
        # feliratok hozzáadása
        labs(x = "Dohányzás", y = "Százalékos gyakoriság (total)", fill="Nem") +
        # y tengely formázása
        scale_y_continuous(labels = scales::percent) +
        # fekete-fehér stílus hozzáadása
        theme_bw()

# p1 # a p1 ábra kirajzolása

# a p1 ábra mentése
ggsave("output/kep/oszlopdiagram_07.png", plot = p1, 
       units = "in", width = 6, height = 6*0.6, dpi = 300, scale = 0.8)
```


```{r}
#| fig.width: 5.1
#| fig.asp: 0.7
#| out.width: '68%'
#| fig.align: center

p1 # a p1 ábra kirajzolása a képernyőre
```



### Publikációkész ábra - 6.

Elkészítjük a publikációkész ábrát. Most olyan megjelenítést választottunk, amelyben **az egyes kategóriák százalékos relatív gyakoriságát jelenítjük meg a teljes mintára vonatkoztatva (a megjelenített százalékos értékek összege 100%)**. Az x tengelyen jelenítjük meg a nemeket, a kitöltés paraméterrel a dohányzási szokásokat különböztetjük meg, és az azonos nemhez tartozó százalékos gyakoriságokat **egymásra halmozzuk**.

```{r}
#| tidy: FALSE

# ggplot2 csomagok betöltése
library(ggplot2)

# a p1 objektuma rajzolunk
p1 <- ggplot(data=d, aes(x=Sex, fill=Smoke, y=after_stat(count/sum(count)))) + 
        # oszlopdiagram kirajzolása
        geom_bar(col="#2e2e2e", position="stack") + 
        # az x tengely beállítása
        scale_x_discrete(labels=c(Female="Nő", Male="Férfi")) + 
        # a kitöltés (fill) paraméterek beálltása
        scale_fill_manual(values = c("#E9E9E9", "#C9C9C9", "#A9A9A9", "#898989"),
                          na.translate = FALSE, 
                          labels=c(Never="Soha", 
                                   Occas="Alkalmi", 
                                   Regul="Rendszeres",
                                   Heavy="Erős")) + 
        # százalékos gyakoriságok megjelenítése
        geom_text(stat = "count", size=2.6, 
                  position = position_stack(vjust = 0.5),
                  aes(label = 
                        scales::percent(after_stat(count/sum(count)),
                                        decimal.mark = ",", 
                                        accuracy = 0.1))) +
        # y tengely formázása
        scale_y_continuous(labels = scales::percent) +
        # feliratok hozzáadása
        labs(x = "Nem", y = "Százalékos gyakoriság (total)", fill="Dohányzás") +
        # fekete-fehér stílus hozzáadása
        theme_bw()

# p1 # a p1 ábra kirajzolása

# a p1 ábra mentése
ggsave("output/kep/oszlopdiagram_08.png", plot = p1, 
       units = "in", width = 6, height = 6*0.6, dpi = 300, scale = 0.8)
```


```{r}
#| fig.width: 5.1
#| fig.asp: 0.7
#| out.width: '68%'
#| fig.align: center

p1 # a p1 ábra kirajzolása a képernyőre
```


### Publikációkész ábra - 7.

Elkészítjük a publikációkész ábrát. Most olyan megjelenítést választottunk, amelyben **az egyes kategóriák százalékos relatív gyakoriságát jelenítjük meg a teljes mintára vonatkoztatva (a megjelenített százalékos értékek összege 100%)**. Az x tengelyen jelenítjük meg a dohányzási szokásokat, a kitöltés paraméterrel a nemeket különböztetjük meg, és az azonos dohányzási kategóriába tartozó százalékos gyakoriságokat **egymás mellett** jelenítjük meg.

```{r}
#| tidy: FALSE

# ggplot2 csomagok betöltése
library(ggplot2)

# a p1 objektuma rajzolunk
p1 <- ggplot(data=d, aes(x=Smoke, fill=Sex, y=after_stat(count/sum(count)))) +
        # oszlopdiagram kirajzolása
        geom_bar(col="#2e2e2e", position="dodge") + 
        # az x tengely beállítása
        scale_x_discrete(na.translate = FALSE, 
                         labels=c(Never="Soha", 
                                  Occas="Alkalmi", 
                                  Regul="Rendszeres",
                                  Heavy="Erős")) + 
        # a kitöltés (fill) paraméterek beálltása
        scale_fill_manual(values = c("#D9D9D9", "#A9A9A9"),
                          label=c(Female="Nő", Male="Férfi")) +
        # százalékos gyakoriságok megjelenítése
        geom_text(stat = "count", size=2.6,
                  position=position_dodge(width=0.95), vjust=-0.4,
                  aes(label = 
                        scales::percent(after_stat(count/sum(count)),
                                        decimal.mark = ",", 
                                        accuracy = 0.1))) +
        # y tengely formázása
        scale_y_continuous(labels = scales::percent) +
        # y tengely láthatóságának beállítása
        coord_cartesian(ylim = c(0, 0.5)) +
        # feliratok hozzáadása
        labs(x = "Dohányzás", y = "Százalékos gyakoriság (total)", fill="Nem") +
        # fekete-fehér stílus hozzáadása
        theme_bw()

# p1 # a p1 ábra kirajzolása

# a p1 ábra mentése
ggsave("output/kep/oszlopdiagram_09.png", plot = p1, 
       units = "in", width = 6, height = 6*0.6, dpi = 300, scale = 0.8)
```


```{r}
#| fig.width: 5.1
#| fig.asp: 0.5
#| out.width: '68%'
#| fig.align: center

p1 # a p1 ábra kirajzolása a képernyőre
```


### Publikációkész ábra - 8.

Elkészítjük a publikációkész ábrát. Most olyan megjelenítést választottunk, amelyben **az egyes kategóriák százalékos relatív gyakoriságát jelenítjük meg a teljes mintára vonatkoztatva (a megjelenített százalékos értékek összege 100%)**. Az x tengelyen jelenítjük meg a nemeket, a kitöltés paraméterrel a dohányzási szokásokat különböztetjük meg, és az azonos nemhez tartozó százalékos gyakoriságokat **egymás mellett** jelenítjük meg.

```{r}
#| tidy: FALSE

# ggplot2 csomagok betöltése
library(ggplot2)

# a p1 objektuma rajzolunk
p1 <- ggplot(data=d, aes(x=Sex, fill=Smoke, y=after_stat(count/sum(count)))) +
        # oszlopdiagram kirajzolása
        geom_bar(col="#2e2e2e", position="dodge") + 
        # az x tengely beállítása
        scale_x_discrete(labels=c(Female="Nő", Male="Férfi")) + 
        # a kitöltés (fill) paraméterek beálltása
        scale_fill_manual(values = c("#E9E9E9", "#C9C9C9", "#A9A9A9", "#898989"),
                          na.translate = FALSE, 
                          labels=c(Never="Soha", 
                                   Occas="Alkalmi", 
                                   Regul="Rendszeres",
                                   Heavy="Erős")) + 
        # százalékos gyakoriságok megjelenítése
        geom_text(stat = "count", size=2.6,
                  position=position_dodge(width=0.95), vjust=-0.4,
                  aes(label = 
                        scales::percent(after_stat(count/sum(count)),
                                        decimal.mark = ",", 
                                        accuracy = 0.1))) +
        # y tengely formázása
        scale_y_continuous(labels = scales::percent) +
        # y tengely láthatóságának beállítása
        coord_cartesian(ylim = c(0, 0.5)) +
        # feliratok hozzáadása
        labs(x = "Nem", y = "Százalékos gyakoriság (total)", fill="Dohányzás") +
        # fekete-fehér stílus hozzáadása
        theme_bw()

# p1 # a p1 ábra kirajzolása

# a p1 ábra mentése
ggsave("output/kep/oszlopdiagram_10.png", plot = p1, 
       units = "in", width = 6, height = 6*0.6, dpi = 300, scale = 0.8)
```


```{r}
#| fig.width: 5.1
#| fig.asp: 0.5
#| out.width: '68%'
#| fig.align: center

p1 # a p1 ábra kirajzolása a képernyőre
```


### Publikációkész ábra - 9.

Elkészítjük a publikációkész ábrát. Most olyan megjelenítést választottunk, amelyben **az egyes kategóriák százalékos relatív gyakoriságát jelenítjük meg az x tengelyen szereplő faktor egyes kategóriára vonatkoztatva (az x tengely minden egyes kategóriájában a megjelenített százalékos értékek összege 100%)**. Az x tengelyen jelenítjük meg a dohányzási szokásokat jelenítjük meg, a kitöltés paraméterrel a nemeket különböztetjük meg, és az azonos dohányzási szokáshoz tartozó százalékos gyakoriságokat **egymás mellett jelenítjük meg (ezek összege 100%)**.

```{r}
#| tidy: FALSE

# ggplot2 csomagok betöltése
library(ggplot2)
library(GGally)

# a p1 objektuma rajzolunk
p1 <- ggplot(data=d, aes(x=Smoke, fill=Sex, by=Smoke, y=after_stat(prop))) + 
        # oszlopdiagram kirajzolása
        geom_bar(col="#2e2e2e", stat="prop", position="dodge") + 
        # az x tengely beállítása
        scale_x_discrete(na.translate = FALSE, 
                         labels=c(Never="Soha", 
                                  Occas="Alkalmi", 
                                  Regul="Rendszeres",
                                  Heavy="Erős")) + 
        # a kitöltés (fill) paraméterek beálltása
        scale_fill_manual(values = c("#D9D9D9", "#898989"),
                          label=c(Female="Nő", Male="Férfi")) +
        # százalékos gyakoriságok megjelenítése
        geom_text(stat = "prop", size=2.6, col="black",
                  position=position_dodge(width=0.95), vjust=-0.4,
                  aes(label = 
                        scales::percent(after_stat(prop),
                                        decimal.mark = ",", 
                                        accuracy = 0.1))) +
        # y tengely formázása
        scale_y_continuous(labels = scales::percent) +
        # y tengely láthatóságának beállítása
        coord_cartesian(ylim = c(0, 0.75)) +
        # feliratok hozzáadása
        labs(x = "Dohányzás", fill = "Nem",
             y = "Százalékos gyakoriság\n(dohányzási szokásonként vett)") +
        # fekete-fehér stílus hozzáadása
        theme_bw()

# p1 # a p1 ábra kirajzolása

# a p1 ábra mentése
ggsave("output/kep/oszlopdiagram_11.png", plot = p1, 
       units = "in", width = 6, height = 6*0.6, dpi = 300, scale = 0.8)

```


```{r}
#| fig.width: 5.1
#| fig.asp: 0.5
#| out.width: '68%'
#| fig.align: center

p1 # a p1 ábra kirajzolása a képernyőre
```


### Publikációkész ábra - 10.

Elkészítjük a publikációkész ábrát. Most olyan megjelenítést választottunk, amelyben **az egyes kategóriák százalékos relatív gyakoriságát jelenítjük meg az x tengelyen szereplő faktor egyes kategóriára vonatkoztatva (az x tengely minden egyes kategóriájában a megjelenített százalékos értékek összege 100%)**. Az x tengelyen jelenítjük meg a nemeket, a kitöltés paraméterrel a dohányzási szokásokat különböztetjük meg, és az azonos nemhez tartozó százalékos gyakoriságokat **egymás mellett jelenítjük meg (ezek összege 100%)**.

```{r}
#| tidy: FALSE

# ggplot2 csomagok betöltése
library(ggplot2)
library(GGally)

# a p1 objektuma rajzolunk
p1 <- ggplot(data=d, aes(x=Sex, fill=Smoke, by=Sex, y=after_stat(prop))) + 
        # oszlopdiagram kirajzolása
        geom_bar(col="#2e2e2e", position="dodge", stat="prop") + 
        # az x tengely beállítása
        scale_x_discrete(labels=c(Female="Nő", Male="Férfi")) + 
        # a kitöltés (fill) paraméterek beálltása
        scale_fill_manual(values = c("#D9D9D9", "#B9B9B9", "#999999", "#797979"),
                          na.translate = FALSE, 
                          labels=c(Never="Soha", 
                                   Occas="Alkalmi", 
                                   Regul="Rendszeres",
                                   Heavy="Erős")) + 
        # százalékos gyakoriságok megjelenítése
        geom_text(stat = "prop", size=2.6, col="black",
                  position=position_dodge(width=0.85), vjust=-0.4,
                  aes(label = 
                        scales::percent(after_stat(prop),
                                        decimal.mark = ",", 
                                        accuracy = 0.1))) +
        # y tengely formázása
        scale_y_continuous(labels = scales::percent) +
        # y tengely láthatóságának beállítása
        coord_cartesian(ylim = c(0, 0.95)) +
        # feliratok hozzáadása
        labs(x = "Nem", fill="Dohányzás",
             y = "Százalékos gyakoriság\n(nemenként vett)") +
        # fekete-fehér stílus hozzáadása
        theme_bw()

# p1 # a p1 ábra kirajzolása

# a p1 ábra mentése
ggsave("output/kep/oszlopdiagram_012.png", plot = p1, 
       units = "in", width = 6, height = 6*0.6, dpi = 300, scale = 0.8)
```


```{r}
#| fig.width: 5.1
#| fig.asp: 0.5
#| out.width: '68%'
#| fig.align: center

p1 # a p1 ábra kirajzolása a képernyőre
```



