```{r}
#| results: "asis"
#| echo: false
source("_common.R")
```

# Pontdiagram


## Egydimenziós pontdiagram

::: callout-note
## Feladat

A `survey.xlsx` 237 egyetemista adatát tartalmazza.  A `Smoke` változó a dohányzásra vonatkozó kérdésre adott válaszokat tartalmazza. A `Pulse` változó a pulzust méri. Rajzoljuk meg a pulzus nyers pontjait a dohányzási szokás egyes kategóriáiban, adjuk meg az átlagot és a mediánt is.
:::

### Adatok beolvasása

Elvégezzük az adatok beolvasását a `survey.xlsx` fájlból. Ha az adatok SPSS `.sav` formátumban állnak rendelkezésre, akkor a beolvasás ugyanígy történik.

```{r}
# Adatok beolvasása
d <- rio::import(file = "adat/survey.xlsx")
```


### Előkészítés

Elképzelhető, hogy adataink közvetlenül a beolvasás után még nincsenek elemezhető állapotban. Néhány előkészítő lépést most valóban el kell végeznünk, de ez nem minden adatbázis esetén szükséges:

-   a dohányzási szokásokat tartalmazó változó (`Smoke`) ordinális, így faktorrá kell alakítanunk
-   rendezzük az ordinálissá alakított `Smoke` változó szintjeit a természetes sorrendbe.

```{r}
library(tidyverse)
# faktorrá alakítás
d$Smoke <- factor(d$Smoke, ordered = T)   
# faktor szintjeinek rendezése
d$Smoke <- forcats::fct_relevel(d$Smoke, "Never", "Occas", "Regul", "Heavy")
```

### Elemzés

Leíró statisztikai elemzés segítségével megnézzük, hogy milyen értékek ábrázolását fogjuk elvégezni.

```{r}
# leíró statisztikai mutatók a jmv csomag segítségével
jmv::descriptives(data = d,
                  vars = "Pulse",
                  split = "Smoke")
```

### Publikációkész ábra - 1.

Elkészítjük a publikációkész ábrát. Most olyan megjelenítést választottunk, amelyben a pontokat egy kis eltolással jelenítjük meg, hogy az egymást átfedő pontok lehetőleg ne takarják ki egymást. A pontokat áttetszőre rajzoltuk, hogy az egymásra rajzolt pontok sűrűsége is látható legyen. Az átlagot és a mediánt is megjelenítjük. Az átlagot egy nagy szürke ponttal, a mediánt egy fekete vonallal jelöljük.

```{r}
#| tidy: FALSE

# ggplot2 csomagok betöltése
library(ggplot2)

# a p1 objektuma rajzolunk
p1 <- ggplot(data=d, aes(x=Smoke, y=Pulse)) + 
        # pontdiagram kirajzolása, véletlen x irányú eltolással
        geom_jitter(width = 0.1, height = 0, alpha=0.4) + 
        # átlag megjelenítése egy nagy szürke ponttal
        stat_summary(fun = mean, geom = "point", 
                     size=5, shape=21, fill="#dcdcdc", col="black",
                     position = position_dodge(width = 0.5)) +
        # medián megjelenítése egy fekete vonallal
        stat_summary(fun=median, fun.min=median, fun.max=median, 
                     geom="crossbar", col="black",
                     position = position_dodge(width = 0.5)) +
        # x tengely beállítása
        scale_x_discrete(na.translate = FALSE, 
                         labels=c(Never="Soha", 
                                  Occas="Alkalmi", 
                                  Regul="Rendszeres",
                                  Heavy="Erős")) + 
        # feliratok hozzáadása
        labs(x = "Dohányzás", y = "Pulzus") +
        # fekete-fehér stílus hozzáadása
        theme_bw()

# p1 # a p1 ábra kirajzolása

# a p1 ábra mentése
ggsave("output/kep/pontdiagram_01.png", plot = p1, 
       units = "in", width = 6, height = 6*0.6, dpi = 300, scale = 0.8)
```


```{r}
#| fig.width: 5.1
#| fig.asp: 0.7
#| out.width: '68%'
#| fig.align: center

p1 # a p1 ábra kirajzolása a képernyőre
```


### Publikációkész ábra - 2.

Elkészítjük a publikációkész ábrát. Most olyan megjelenítést választottunk, amely a pontok egymásra rajzolását a lehetőség szerint elkerüli. A pontokat áttetszőre rajzoltuk, hogy az egymásra rajzolt pontok sűrűsége is látható legyen. Az átlagot és a mediánt is megjelenítjük. Az átlagot egy nagy szürke ponttal, a mediánt egy fekete vonallal jelöljük.

```{r}
#| tidy: FALSE

# ggplot2 csomagok betöltése
library(ggplot2)

# a p1 objektuma rajzolunk
p1 <- ggplot(data=d, aes(x=Smoke, y=Pulse)) + 
        # pontok kirajzolása, egymásra rajzolás elkerülése
        ggbeeswarm::geom_quasirandom(alpha=0.4) + 
        # átlag megjelenítése egy nagy szürke ponttal
        stat_summary(fun = mean, geom = "point", 
                     size=5, shape=21, fill="#dcdcdc", col="black",
                          position = position_dodge(width = 0.5)) +
        # medián megjelenítése egy fekete vonallal
        stat_summary(fun=median, fun.min=median, fun.max=median, 
                     geom="crossbar", col="black",
                     position = position_dodge(width = 0.5)) +
        # x tengely beállítása
        scale_x_discrete(na.translate = FALSE, 
                         labels=c(Never="Soha", 
                                  Occas="Alkalmi", 
                                  Regul="Rendszeres",
                                  Heavy="Erős")) + 
        # feliratok hozzáadása
        labs(x = "Dohányzás", y = "Pulzus") +
        # fekete-fehér stílus hozzáadása
        theme_bw()

# p1 # a p1 ábra kirajzolása

# a p1 ábra mentése
ggsave("output/kep/pontdiagram_02.png", plot = p1, 
       units = "in", width = 6, height = 6*0.6, dpi = 300, scale = 0.8)
```


```{r}
#| fig.width: 5.1
#| fig.asp: 0.7
#| out.width: '68%'
#| fig.align: center

p1 # a p1 ábra kirajzolása a képernyőre
```


## Kétdimenziós pontdiagram - csoportosítás nélkül

::: callout-note
## Feladat

A `survey.xlsx` 237 egyetemista adatát tartalmazza.  A `Height` változó a magasságot tartalmazza cm-ben, míg a `NW.Hnd` annak a kezünknek a méretét, amelyikkel nem szoktunk írni. Készítsünk kétdimenziós pontdiagramot a testmagasság és a kéz hossza változók kapcsolatának vizsgálatára.
:::

### Adatok beolvasása

Elvégezzük az adatok beolvasását a `survey.xlsx` fájlból. Ha az adatok SPSS `.sav` formátumban állnak rendelkezésre, akkor a beolvasás ugyanígy történik.

```{r}
# Adatok beolvasása
d <- rio::import(file = "adat/survey.xlsx")
```


### Előkészítés

Elképzelhető, hogy adataink közvetlenül a beolvasás után még nincsenek elemezhető állapotban. Azonban ez nem minden adatbázis esetén szükséges, ebben az esetben sem.


### Elemzés

Leíró statisztikai elemzés segítségével megnézzük, hogy milyen értékek ábrázolását fogjuk elvégezni.

```{r}
# leíró statisztikai mutatók a jmv csomag segítségével
jmv::descriptives(data = d,
                  vars = c("Height","NW.Hnd"))
```

### Publikációkész ábra - 1.

Elkészítjük a publikációkész ábrát. Most csupán a pontokat jelenítjük meg.

```{r}
#| tidy: FALSE

# ggplot2 csomagok betöltése
library(ggplot2)

# p1 - kétdimenziós pontdiagram
p1 <- ggplot(data=d, aes(x=Height, y=NW.Hnd)) + 
        # pontok kirajzolása
        geom_point(shape=21, size=2, fill="#7c7c7c", col="black", alpha=0.4) + 
          # feliratok hozzáadása
        labs(x = "Testmagasság (cm)", y = "Kézméret (cm, nem írunk)") +
        # fekete-fehér stílus hozzáadása
        theme_bw()

# p1 # a p1 ábra kirajzolása

# a p1 ábra mentése
ggsave("output/kep/pontdiagram_03.png", plot = p1, 
       units = "in", width = 6, height = 6*0.6, dpi = 300, scale = 0.8)
```


```{r}
#| fig.width: 5.1
#| fig.asp: 0.7
#| out.width: '68%'
#| fig.align: center

p1 # a p1 ábra kirajzolása a képernyőre
```


### Publikációkész ábra - 2.

Elkészítjük a publikációkész ábrát. Most a pontok mellett a lineáris regressziós egyenest is megjelenítjük.

```{r}
#| tidy: FALSE

# ggplot2 csomagok betöltése
library(ggplot2)

# p1 - kétdimenziós pontdiagram
p1 <- ggplot(data=d, aes(x=Height, y=NW.Hnd)) + 
        # pontok kirajzolása
        geom_point(shape=21, size=2, fill="#7c7c7c", col="black", alpha=0.4) + 
        # a regressziós egyenes
        geom_smooth(method = "lm", se=F, colour="black", linewidth=0.8) +
        # feliratok hozzáadása
        labs(x = "Testmagasság (cm)", y = "Kézméret (cm, nem írunk)") +
        # fekete-fehér stílus hozzáadása
        theme_bw()

# p1 # a p1 ábra kirajzolása

# a p1 ábra mentése
ggsave("output/kep/pontdiagram_04.png", plot = p1, 
       units = "in", width = 6, height = 6*0.6, dpi = 300, scale = 0.8)
```


```{r}
#| fig.width: 5.1
#| fig.asp: 0.7
#| out.width: '68%'
#| fig.align: center

p1 # a p1 ábra kirajzolása a képernyőre
```


### Publikációkész ábra - 3.

Elkészítjük a publikációkész ábrát. Most pontok és a lineáris regressziós egyenes megjelenítése mellett egy görbeillesztést is elvégzünk.

```{r}
#| tidy: FALSE

# ggplot2 csomagok betöltése
library(ggplot2)

# p1 - kétdimenziós pontdiagram
p1 <- ggplot(data=d, aes(x=Height, y=NW.Hnd)) + 
        # pontok kirajzolása
        geom_point(shape=21, size=2, fill="#7c7c7c", col="black", alpha=0.4) + 
        # a regressziós egyenes
        geom_smooth(method = "lm", se=F, colour="black", linewidth=0.8) +
        # illesztés görbe segítségével
        geom_smooth(method = "loess", se=F, colour="black", linetype="dashed", size=0.8) +
        # feliratok hozzáadása
        labs(x = "Testmagasság (cm)", y = "Kézméret (cm, nem írunk)") +
        # fekete-fehér stílus hozzáadása
        theme_bw()

# p1 # a p1 ábra kirajzolása

# a p1 ábra mentése
ggsave("output/kep/pontdiagram_05.png", plot = p1, 
       units = "in", width = 6, height = 6*0.6, dpi = 300, scale = 0.8)
```


```{r}
#| fig.width: 5.1
#| fig.asp: 0.7
#| out.width: '68%'
#| fig.align: center

p1 # a p1 ábra kirajzolása a képernyőre
```

## Kétdimenziós pontdiagram - csoportosítással


::: callout-note
## Feladat

A `survey.xlsx` 237 egyetemista adatát tartalmazza.  A `Height` változó a magasságot tartalmazza cm-ben, míg a `NW.Hnd` annak a kezünknek a méretét, amelyekkel nem szoktunk írni. A nem változó (`Sex`) figyelembevételével készítsünk kétdimenziós pontdiagramot a testmagasság és a kéz hossza változók kapcsolatának vizsgálatára.
:::

### Adatok beolvasása

Elvégezzük az adatok beolvasását a `survey.xlsx` fájlból. Ha az adatok SPSS `.sav` formátumban állnak rendelkezésre, akkor a beolvasás ugyanígy történik.

```{r}
# Adatok beolvasása
d <- rio::import(file = "adat/survey.xlsx")
```


### Előkészítés

Elképzelhető, hogy adataink közvetlenül a beolvasás után még nincsenek elemezhető állapotban. Néhány előkészítő lépést most valóban el kell végeznünk, de ez nem minden adatbázis esetén szükséges:

-   a nem változó (`Sex`) nominális, így faktorrá kell alakítanunk,
-   azokkal a személyekkel nem szeretnénk elemzést végezni, akiknek nincs megadva a nemük, így ezeket a sorokat kiszűrjük az adatbázisból.

```{r}
library(tidyverse)
# faktorrá alakítás
d$Sex <- factor(d$Sex)       
# kiszűrjük azokat a személyeket,akiknek nincs megadva a nemük
d <- d |> dplyr::filter(!is.na(Sex))
```

### Elemzés

Leíró statisztikai elemzés segítségével megnézzük, hogy milyen értékek ábrázolását fogjuk elvégezni.

```{r}
# leíró statisztikai mutatók a jmv csomag segítségével
jmv::descriptives(data = d,
                  vars = "Sex",
                  freq=T)
```


```{r}
# leíró statisztikai mutatók a jmv csomag segítségével
jmv::descriptives(data = d,
                  vars = c("Height","NW.Hnd"),
                  splitBy = "Sex")
```

### Publikációkész ábra - 1.

Elkészítjük a publikációkész ábrát. Most csupán a pontokat jelenítjük meg, de a nem változó hatását is figyelembe vesszük.

```{r}
#| tidy: FALSE

# ggplot2 csomagok betöltése
library(ggplot2)

# p1 - kétdimenziós pontdiagram
p1 <- ggplot(data=d, aes(x=Height, y=NW.Hnd, 
                         col=Sex, shape=Sex)) + 
        # pontok kirajzolása
        geom_point(size=2) + 
        # színek beállítása
        scale_colour_manual(values=c("#acacac", "#3d3d3d"),
          labels=c(Female="Nő", Male="Férfi")) +
        # formák beállítása
        scale_shape_discrete(labels=c(Female="Nő", Male="Férfi")) +
        # feliratok hozzáadása
        labs(x = "Testmagasság (cm)", y = "Kézméret (cm, nem írunk)",
             color="Nem", shape="Nem") +
        # fekete-fehér stílus hozzáadása
        theme_bw()

# p1 # a p1 ábra kirajzolása

# a p1 ábra mentése
ggsave("output/kep/pontdiagram_06.png", plot = p1, 
       units = "in", width = 6, height = 6*0.6, dpi = 300, scale = 0.8)
```


```{r}
#| fig.width: 5.1
#| fig.asp: 0.7
#| out.width: '68%'
#| fig.align: center

p1 # a p1 ábra kirajzolása a képernyőre
```


### Publikációkész ábra - 2.

Elkészítjük a publikációkész ábrát. Most pontok mellett a lineáris regressziós egyenest is megjelenítjük. A nem változó hatását is figyelembe vesszük.

```{r}
#| tidy: FALSE

# ggplot2 csomagok betöltése
library(ggplot2)


# p1 - kétdimenziós pontdiagram
p1 <- ggplot(data=d, aes(x=Height, y=NW.Hnd, 
                         col=Sex, shape=Sex, linetype=Sex)) + 
        # pontok kirajzolása
        geom_point(size=2) + 
        # színek beállítása
        scale_colour_manual(values=c("#acacac", "#3d3d3d"),
          labels=c(Female="Nő", Male="Férfi")) +
        # formák beállítása
        scale_shape_discrete(labels=c(Female="Nő", Male="Férfi")) +
        # vonaltípus beállítása
        scale_linetype_discrete(labels=c(Female="Nő", Male="Férfi")) +
        # a regressziós egyenes
        geom_smooth(method = "lm", se=F, colour="black", linewidth=0.8) +
        # feliratok hozzáadása
        labs(x = "Testmagasság (cm)", y = "Kézméret (cm, nem írunk)",
             color="Nem", shape="Nem", linetype="Nem") +
        # fekete-fehér stílus hozzáadása
        theme_bw()

# p1 # a p1 ábra kirajzolása

# a p1 ábra mentése
ggsave("output/kep/pontdiagram_07.png", plot = p1, 
       units = "in", width = 6, height = 6*0.6, dpi = 300, scale = 0.8)
```


```{r}
#| fig.width: 5.1
#| fig.asp: 0.7
#| out.width: '68%'
#| fig.align: center

p1 # a p1 ábra kirajzolása a képernyőre
```


### Publikációkész ábra - 3.

Elkészítjük a publikációkész ábrát. Most pontok és a lineáris regressziós egyenes megjelenítése mellett egy görbeillesztést is elvégzünk. A nem változó hatását is figyelembe vesszük.

```{r}
#| tidy: FALSE

# ggplot2 csomagok betöltése
library(ggplot2)

# p1 - kétdimenziós pontdiagram
p1 <- ggplot(data=d, aes(x=Height, y=NW.Hnd, 
                         col=Sex, shape=Sex, linetype=Sex)) + 
        # pontok kirajzolása
        geom_point(size=2) + 
        # színek beállítása
        scale_colour_manual(values=c("#acacac", "#3d3d3d"),
          labels=c(Female="Nő", Male="Férfi")) +
        # formák beállítása
        scale_shape_discrete(labels=c(Female="Nő", Male="Férfi")) +
        # vonaltípus beállítása
        scale_linetype_discrete(labels=c(Female="Nő", Male="Férfi")) +
        # a regressziós egyenes
        geom_smooth(method = "lm", se=F, colour="black", linewidth=0.8) +
        # illesztés görbe segítségével
        geom_smooth(method = "loess", se=F, colour="black", size=0.8) +
        # feliratok hozzáadása
        labs(x = "Testmagasság (cm)", y = "Kézméret (cm, nem írunk)",
             color="Nem", shape="Nem", linetype="Nem") +
        # fekete-fehér stílus hozzáadása
        theme_bw()

# p1 # a p1 ábra kirajzolása

# a p1 ábra mentése
ggsave("output/kep/pontdiagram_08.png", plot = p1, 
       units = "in", width = 6, height = 6*0.6, dpi = 300, scale = 0.8)
```


```{r}
#| fig.width: 5.1
#| fig.asp: 0.7
#| out.width: '68%'
#| fig.align: center

p1 # a p1 ábra kirajzolása a képernyőre
```
