```{r}
#| results: "asis"
#| echo: false
source("_common.R")
```

# Átlagábrák

## Átlagok egy faktor esetén

::: callout-note
## Feladat

A `survey.xlsx` 237 egyetemista adatát tartalmazza.  A `Smoke` változó a dohányzásra vonatkozó kérdésre adott válaszokat tartalmazza. A `Pulse` változó a pulzust méri. Adjuk meg a pulzus átlagát a dohányzási szokás egyes csoportjaiban. Jelenítsük meg a 95%-os konfidencia intervallumot is.
:::

### Adatok beolvasása

Elvégezzük az adatok beolvasását a `survey.xlsx` fájlból. Ha az adatok SPSS `.sav` formátumban állnak rendelkezésre, akkor a beolvasás ugyanígy történik.

```{r}
# Adatok beolvasása
d <- rio::import(file = "adat/survey.xlsx")
```


### Előkészítés

Elképzelhető, hogy adataink közvetlenül a beolvasás után még nincsenek elemezhető állapotban. Néhány előkészítő lépést most valóban el kell végeznünk, de ez nem minden adatbázis esetén szükséges:

-   a dohányzási szokásokat tartalmazó változó (`Smoke`) ordinális, így faktorrá kell alakítanunk
-   rendezzük az ordinálissá alakított `Smoke` változó szintjeit a természetes sorrendbe.

```{r}
library(tidyverse)
# faktorrá alakítás
d$Smoke <- factor(d$Smoke, ordered = T)   
# faktor szintjeinek rendezése
d$Smoke <- forcats::fct_relevel(d$Smoke, "Never", "Occas", "Regul", "Heavy")
```

### Elemzés

Leíró statisztikai elemzés segítségével megnézzük, hogy milyen értékek ábrázolását fogjuk elvégezni.

```{r}
# leíró statisztikai mutatók a jmv csomag segítségével
jmv::descriptives(data = d,
                  vars = "Pulse",
                  split = "Smoke")
```

### Publikációkész ábra - 1.

Elkészítjük a publikációkész ábrát. Most oszlopdiagramon ábrázoljuk az átlagokat és a hozzájuk tartozó 95%-os konfidencia intervallumot. Ehhez a `pointrange` geometriai elemet hívjuk segítségül.

```{r}
#| tidy: FALSE

# ggplot2 csomagok betöltése
library(ggplot2)

# a p1 objektuma rajzolunk
p1 <- ggplot(data=d, aes(x=Smoke, y=Pulse)) + 
        # oszlop kirajzolása
        stat_summary(fun=mean, geom="bar", fill="#dcdcdc", colour="black") + 
        # hozzá tartozó konfidencia intervallum kirajzolása, pointrange
        stat_summary(fun.data=mean_cl_normal, geom="pointrange") +
        # az y tengely látható tartományának beállítása
        coord_cartesian(ylim = c(0, 100)) +
        # az x tengely beállítása
        scale_x_discrete(na.translate = FALSE, 
                         labels=c(Never="Soha", 
                                  Occas="Alkalmi", 
                                  Regul="Rendszeres",
                                  Heavy="Erős")) + 
        # feliratok hozzáadása
        labs(x = "Dohányzás", y = "Pulzus") +
        # fekete-fehér stílus hozzáadása
        theme_bw()

# p1 # a p1 ábra kirajzolása

# a p1 ábra mentése
ggsave("output/kep/atlagabra_01.png", plot = p1, 
       units = "in", width = 6, height = 6*0.6, dpi = 300, scale = 0.8)
```

```{r}
#| fig.width: 3.8
#| fig.asp: 0.7
#| out.width: '58%'
#| fig.align: center

p1 # a p1 ábra kirajzolása a képernyőre
```

### Publikációkész ábra - 2.

Elkészítjük a publikációkész ábrát. Most oszlopdiagramon ábrázoljuk az átlagokat és a hozzájuk tartozó 95%-os konfidencia intervallumot. Ehhez az `errorbar` geometriai elemet hívjuk segítségül.

```{r}
#| tidy: FALSE

# ggplot2 csomagok betöltése
library(ggplot2)

# a p1 objektuma rajzolunk
p1 <- ggplot(data=d, aes(x=Smoke, y=Pulse)) + 
        # oszlop kirajzolása
        stat_summary(fun=mean, geom="bar", fill="#dcdcdc", colour="black") + 
        # hozzá tartozó konfidencia intervallum kirajzolása, errorbar
        stat_summary(fun.data=mean_cl_normal, geom="errorbar", width=0.2) +
        # az y tengely látható tartományának beállítása
        coord_cartesian(ylim = c(0, 100)) +
        # az x tengely beállítása
        scale_x_discrete(na.translate = FALSE, 
                         labels=c(Never="Soha", 
                                  Occas="Alkalmi", 
                                  Regul="Rendszeres",
                                  Heavy="Erős")) + 
        # feliratok hozzáadása
        labs(x = "Dohányzás", y = "Pulzus") +
        # fekete-fehér stílus hozzáadása
        theme_bw()

# p1 # a p1 ábra kirajzolása

# a p1 ábra mentése
ggsave("output/kep/atlagabra_02.png", plot = p1, 
       units = "in", width = 6, height = 6*0.6, dpi = 300, scale = 0.8)
```

```{r}
#| fig.width: 3.8
#| fig.asp: 0.7
#| out.width: '58%'
#| fig.align: center

p1 # a p1 ábra kirajzolása a képernyőre
```


### Publikációkész ábra - 3.

Elkészítjük a publikációkész ábrát. Most pontokkal ábrázoljuk az átlagokat. A 95%-os konfidencia intervallumot az `errorbar` segítségével hozzuk létre.

```{r}
#| tidy: FALSE

# ggplot2 csomagok betöltése
library(ggplot2)

# a p1 objektuma rajzolunk
p1 <- ggplot(data=d, aes(x=Smoke, y=Pulse)) + 
        # konfidencia intervallum kirajzolása, errorbar 
        stat_summary(fun.data=mean_cl_normal, geom="errorbar", width=0.2) +
        # átlagok kirajzolása, pontokkal
        stat_summary(fun=mean, geom="point", 
                     size=2, shape=21, fill="#dcdcdc", colour="black") + 
        # az y tengely látható tartományának beállítása
        coord_cartesian(ylim = c(0, 100)) +
        # az x tengely beállítása
        scale_x_discrete(na.translate = FALSE, 
                         labels=c(Never="Soha", 
                                  Occas="Alkalmi", 
                                  Regul="Rendszeres",
                                  Heavy="Erős")) + 
        # feliratok hozzáadása
        labs(x = "Dohányzás", y = "Pulzus") +
        # fekete-fehér stílus hozzáadása
        theme_bw()

# p1 # a p1 ábra kirajzolása

# a p1 ábra mentése
ggsave("output/kep/atlagabra_03.png", plot = p1, 
       units = "in", width = 6, height = 6*0.6, dpi = 300, scale = 0.8)
```

```{r}
#| fig.width: 3.8
#| fig.asp: 0.7
#| out.width: '58%'
#| fig.align: center

p1 # a p1 ábra kirajzolása a képernyőre
```


### Publikációkész ábra - 4.

Elkészítjük a publikációkész ábrát. Most pontokkal ábrázoljuk az átlagokat. A 95%-os konfidencia intervallumot az `errorbar` segítségével hozzuk létre. Az átlagokat vonallal is összekötjük.

```{r}
#| tidy: FALSE

# ggplot2 csomagok betöltése
library(ggplot2)

# a p1 objektuma rajzolunk
p1 <- ggplot(data=d, aes(x=Smoke, y=Pulse)) + 
        # konfidencia intervallum kirajzolása, errorbar 
        stat_summary(fun.data=mean_cl_normal, geom="errorbar", width=0.2) +
        # vonal megrajzolása
        stat_summary(fun=mean, geom="line", aes(group=1),
                     colour="black", linetype="dashed") +
        # átlagok kirajzolása, pontokkal
        stat_summary(fun=mean, geom="point", 
                     size=2, shape=21, fill="#dcdcdc", colour="black") + 
        # az y tengely látható tartományának beállítása
        coord_cartesian(ylim = c(0, 100)) +
        # az x tengely beállítása
        scale_x_discrete(na.translate = FALSE, 
                         labels=c(Never="Soha", 
                                  Occas="Alkalmi", 
                                  Regul="Rendszeres",
                                  Heavy="Erős")) + 
        # feliratok hozzáadása
        labs(x = "Dohányzás", y = "Pulzus") +
        # fekete-fehér stílus hozzáadása
        theme_bw()

# p1 # a p1 ábra kirajzolása

# a p1 ábra mentése
ggsave("output/kep/atlagabra_04.png", plot = p1, 
       units = "in", width = 6, height = 6*0.6, dpi = 300, scale = 0.8)
```

```{r}
#| fig.width: 3.8
#| fig.asp: 0.7
#| out.width: '58%'
#| fig.align: center

p1 # a p1 ábra kirajzolása a képernyőre
```


## Átlagok két faktor esetén

::: callout-note
## Feladat

A `survey.xlsx` 237 egyetemista adatát tartalmazza.  A `Smoke` változó a dohányzásra vonatkozó kérdésre adott válaszokat tartalmazza, a `Sex` változó a nemre vonatkozó információt tárolja. A `Pulse` változó a pulzust méri. Adjuk meg a pulzus átlagát a dohányzási szokás és a nem egyes csoportjaiban. Jelenítsük meg a 95%-os konfidencia intervallumot is.
:::

### Adatok beolvasása

Elvégezzük az adatok beolvasását a `survey.xlsx` fájlból. Ha az adatok SPSS `.sav` formátumban állnak rendelkezésre, akkor a beolvasás ugyanígy történik.

```{r}
# Adatok beolvasása
d <- rio::import(file = "adat/survey.xlsx")
```


### Előkészítés

Elképzelhető, hogy adataink közvetlenül a beolvasás után még nincsenek elemezhető állapotban. Néhány előkészítő lépést most valóban el kell végeznünk, de ez nem minden adatbázis esetén szükséges:

-   a nem változó (`Sex`) nominális, így faktorrá kell alakítanunk,
-   a dohányzási szokásokat tartalmazó változó (`Smoke`) ordinális, így faktorrá kell alakítanunk,
-   rendezzük az ordinálissá alakított `Smoke` változó szintjeit a természetes sorrendbe,
-   azokkal a személyekkel nem szeretnénk elemzést végezni, akiknek nincs megadva a nemük, így ezeket a sorokat kiszűrjük az adatbázisból.

```{r}
library(tidyverse)
# faktorrá alakítás
d$Sex <- factor(d$Sex)       
# faktorrá alakítás
d$Smoke <- factor(d$Smoke)
# faktor szintjeinek rendezése
d$Smoke <- forcats::fct_relevel(d$Smoke, "Never", "Occas", "Regul", "Heavy")
# kiszűrjük azokat a személyeket,akiknek nincs megadva a nemük
d <- d |> dplyr::filter(!is.na(Sex))
```

### Elemzés

Leíró statisztikai elemzés segítségével megnézzük, hogy milyen értékek ábrázolását fogjuk elvégezni.

```{r}
# leíró statisztikai mutatók a jmv csomag segítségével
jmv::descriptives(data = d,
                  vars = "Pulse",
                  split = c("Smoke", "Sex"))
```

### Publikációkész ábra - 1.

Elkészítjük a publikációkész ábrát. Most oszlopdiagramon ábrázoljuk az átlagokat és a hozzájuk tartozó 95%-os konfidencia intervallumot. Ehhez a `pointrange` geometriai elemet hívjuk segítségül.

```{r}
#| tidy: FALSE

# ggplot2 csomagok betöltése
library(ggplot2)

# a p1 objektuma rajzolunk
p1 <- ggplot(data=d, aes(x=Smoke, y=Pulse, fill=Sex)) + 
        # oszlop kirajzolása
        stat_summary(fun=mean, geom="bar", position="dodge", col="#656565") + 
        # hozzá tartozó konfidencia intervallum kirajzolása, pointrange
        stat_summary(fun.data=mean_cl_normal, geom="pointrange",
                     position=position_dodge(width=0.90), show_guide = FALSE) +
        # az y tengely látható tartományának beállítása
        coord_cartesian(ylim = c(0, 100)) +
        # az x tengely beállítása
        scale_x_discrete(na.translate = FALSE, 
                         labels=c(Never="Soha", 
                                  Occas="Alkalmi", 
                                  Regul="Rendszeres",
                                  Heavy="Erős")) + 
        # a kitöltés (fill) paraméterek beálltása
        scale_fill_manual(values = c("#DCDCDC", "#A9A9A9"),
                          label=c(Female="Nő", Male="Férfi")) +
        # feliratok hozzáadása
        labs(x = "Dohányzás", y = "Pulzus", fill="Nem") +
        # fekete-fehér stílus hozzáadása
        theme_bw() +
        # a jelmagyarázat pozíciójának beállítása
        theme(legend.position = "top")

# p1 # a p1 ábra kirajzolása

# a p1 ábra mentése
ggsave("output/kep/atlagabra_05.png", plot = p1, 
       units = "in", width = 6, height = 6*0.6, dpi = 300, scale = 0.8)
```

```{r}
#| fig.width: 3.8
#| fig.asp: 0.7
#| out.width: '58%'
#| fig.align: center

p1 # a p1 ábra kirajzolása a képernyőre
```


### Publikációkész ábra - 2.

Elkészítjük a publikációkész ábrát. Most oszlopdiagramon ábrázoljuk az átlagokat és a hozzájuk tartozó 95%-os konfidencia intervallumot. Ehhez az `errorbar` geometriai elemet hívjuk segítségül.

```{r}
#| tidy: FALSE

# ggplot2 csomagok betöltése
library(ggplot2)

# a p1 objektuma rajzolunk
p1 <- ggplot(data=d, aes(x=Smoke, y=Pulse, fill=Sex)) + 
        # oszlop kirajzolása
        stat_summary(fun=mean, geom="bar", position="dodge", col="#656565") + 
        # hozzá tartozó konfidencia intervallum kirajzolása, errorbar
        stat_summary(fun.data=mean_cl_normal, geom="errorbar", width=0.2,
                     position=position_dodge(width=0.90), show_guide = FALSE) +
        # az y tengely látható tartományának beállítása
        coord_cartesian(ylim = c(0, 100)) +
        # az x tengely beállítása
        scale_x_discrete(na.translate = FALSE, 
                         labels=c(Never="Soha", 
                                  Occas="Alkalmi", 
                                  Regul="Rendszeres",
                                  Heavy="Erős")) + 
        # a kitöltés (fill) paraméterek beálltása
        scale_fill_manual(values = c("#DCDCDC", "#A9A9A9"),
                          label=c(Female="Nő", Male="Férfi")) +
        # feliratok hozzáadása
        labs(x = "Dohányzás", y = "Pulzus", fill="Nem") +
        # fekete-fehér stílus hozzáadása
        theme_bw() +
        # a jelmagyarázat pozíciójának beállítása
        theme(legend.position = "top")

# p1 # a p1 ábra kirajzolása

# a p1 ábra mentése
ggsave("output/kep/atlagabra_06.png", plot = p1, 
       units = "in", width = 6, height = 6*0.6, dpi = 300, scale = 0.8)
```

```{r}
#| fig.width: 3.8
#| fig.asp: 0.7
#| out.width: '58%'
#| fig.align: center

p1 # a p1 ábra kirajzolása a képernyőre
```


### Publikációkész ábra - 3.

Elkészítjük a publikációkész ábrát. Most pontokkal ábrázoljuk az átlagokat. A 95%-os konfidencia intervallumot az `errorbar` segítségével hozzuk létre.

```{r}
#| tidy: FALSE

# ggplot2 csomagok betöltése
library(ggplot2)

# a p1 objektuma rajzolunk
p1 <- ggplot(data=d, aes(x=Smoke, y=Pulse, fill=Sex, shape=Sex)) + 
        # hozzá tartozó konfidencia intervallum kirajzolása, errorbar
        stat_summary(fun.data=mean_cl_normal, geom="errorbar", width=0.2,
                     position=position_dodge(width=0.6), show_guide = FALSE) +
        # átlagok kirajzolása, pontokkal
        stat_summary(fun=mean, geom="point", position=position_dodge(width=0.6),
                     size=2) + 
        # az y tengely látható tartományának beállítása
        coord_cartesian(ylim = c(0, 100)) +
        # az x tengely beállítása
        scale_x_discrete(na.translate = FALSE, 
                         labels=c(Never="Soha", 
                                  Occas="Alkalmi", 
                                  Regul="Rendszeres",
                                  Heavy="Erős")) + 
        # a kitöltés (fill) paraméterek beálltása
        scale_fill_manual(values = c("#DCDCDC", "#A9A9A9"),
                          label=c(Female="Nő", Male="Férfi")) +
        # a pont (shape) paraméterek beállítása
        scale_shape_manual(values = c(21,22),
                          label=c(Female="Nő", Male="Férfi")) +
        # feliratok hozzáadása
        labs(x = "Dohányzás", y = "Pulzus", fill="Nem", shape="Nem") +
        # fekete-fehér stílus hozzáadása
        theme_bw() +
        # a jelmagyarázat pozíciójának beállítása
        theme(legend.position = "top")

# p1 # a p1 ábra kirajzolása

# a p1 ábra mentése
ggsave("output/kep/atlagabra_07.png", plot = p1, 
       units = "in", width = 6, height = 6*0.6, dpi = 300, scale = 0.8)
```

```{r}
#| fig.width: 3.8
#| fig.asp: 0.7
#| out.width: '58%'
#| fig.align: center

p1 # a p1 ábra kirajzolása a képernyőre
```


### Publikációkész ábra - 4.

Elkészítjük a publikációkész ábrát. Most pontokkal ábrázoljuk az átlagokat. A 95%-os konfidencia intervallumot az `errorbar` segítségével hozzuk létre. Az átlagokat vonallal is összekötjük.

```{r}
#| tidy: FALSE

# ggplot2 csomagok betöltése
library(ggplot2)

# a p1 objektuma rajzolunk
p1 <- ggplot(data=d, aes(x=Smoke, y=Pulse, 
                         fill=Sex, shape=Sex)) + 
        # vonal megrajzolása
        stat_summary(fun=mean, geom="line", aes(group=Sex, linetype=Sex), 
                     colour="black",position=position_dodge(width=0.2)) +
        # hozzá tartozó konfidencia intervallum kirajzolása, errorbar
        stat_summary(fun.data=mean_cl_normal, geom="errorbar", width=0.2,
                     position=position_dodge(width=0.2), show_guide = FALSE) +
        # átlagok kirajzolása, pontokkal
        stat_summary(fun=mean, geom="point", position=position_dodge(width=0.2),
                     size=2) + 
        # az y tengely látható tartományának beállítása
        coord_cartesian(ylim = c(0, 100)) +
        # az x tengely beállítása
        scale_x_discrete(na.translate = FALSE, 
                         labels=c(Never="Soha", 
                                  Occas="Alkalmi", 
                                  Regul="Rendszeres",
                                  Heavy="Erős")) + 
        # a kitöltés (fill) paraméterek beálltása
        scale_fill_manual(values = c("#DCDCDC", "#A9A9A9"),
                          label=c(Female="Nő", Male="Férfi")) +
        # a pont (shape) paraméterek beálltása  
        scale_shape_manual(values = c(21,22),
                          label=c(Female="Nő", Male="Férfi")) +
        # a vonal (linetype) paraméterek beálltása
        scale_linetype_manual(values = c(1,2),
                          label=c(Female="Nő", Male="Férfi")) +
        # feliratok hozzáadása
        labs(x = "Dohányzás", y = "Pulzus", 
             fill="Nem", shape="Nem", linetype="Nem") +
        # fekete-fehér stílus hozzáadása
        theme_bw() +
        # a jelmagyarázat pozíciójának beállítása
        theme(legend.position = "top")


# p1 # a p1 ábra kirajzolása

# a p1 ábra mentése
ggsave("output/kep/atlagabra_08.png", plot = p1, 
       units = "in", width = 6, height = 6*0.6, dpi = 300, scale = 0.8)
```

```{r}
#| fig.width: 5.1
#| fig.asp: 0.7
#| out.width: '58%'
#| fig.align: center

p1 # a p1 ábra kirajzolása a képernyőre
```
